臺灣臺南地方法院民事判決　　　　　　 92年度重訴字第447號
原　　　告　吳源達即祭祀公業吳恆記管理人
訴訟代理人　禎和律師
被　　　告　乙○○
訴訟代理人　林華生律師
上列當事人間請求拆屋還地事件，經本院於民國94年6月20日言
詞辯論終結，判決如下：
    主  文
被告應將坐落台南縣永康市○○段九三一地號土地上，如附圖所
示編號甲之廠房建物（面積三百二十五點八二平方公尺）及編號
乙之水泥地面（面積六十九點七三平方公尺）全部騰空拆除，並
將土地返還原告；並應自民國九十二年十二月二十七日起至土地
返還之日止，按月給付原告新台幣仟壹佰陸拾肆元。
訴訟費用由被告負擔。
本判決第一項於原告以新台幣壹佰貳拾萬元供擔保後，得假執行
。但被告如於執行標的物拍定、變賣前，以新台幣佰伍拾伍萬
玖仟玖佰伍拾元為原告預供擔保，得免為假執行。
    事  實
甲、原告方面：
一、聲明：
  (一)被告應將坐落台南縣永康市○○段九三一地號土地上，如附
    圖所示編號甲之廠房建物（面積三二五點八二平方公尺）及
    編號乙之水泥地面（面積六九點七三平方公尺）全部騰空拆
    除，將土地返還原告；並自起訴狀繕本送達翌日起至土地返
    還日止，按月給付原告新台幣（下同）三千一百六十四元。
  (二)訴訟費用由被告負擔。
  (三)原告願供擔保，請准予宣告假執行。
二、陳述：
  (一)按系爭永康市○○段九三一地號土地（下稱系爭土地）為原
    告祭祀公業吳恒記所有，有土地登記簿謄本（詳起訴狀證一
    號）可憑，合先敘明。
  (二)詎被告乙○○未經原告同意，竟無權占有原告所有之上開地
    號土地，擅自搭蓋地上物（面積如附圖所示地政機關測量結
    果），迭經催討，被告置若罔聞，拒不返還，原告自得依民
    法第七百六十七條前段「所有人對於無權占有或侵奪其所有
    物者，得請求返還之」之規定，請求被告騰空返還前開土地
    。
  (三)再被告無權占有系爭土地，妨礙原告所有權行使，致原告受
    有相當於租金之損害，爰依民法第一百八十四條第一項前段
    「因故意或過失，不法侵害他人之權利者，負損害賠償責任
    。」及第一百七十九條規定「無法律上原因而受利益，致他
    人受損害者，應返還其利益。」，暨土地法第一百零五條準
    用同法第九十七條之規定，請求被告自起訴狀繕本送達翌日
    起至土地交還日止，按月給付原告三千一百六十四元（按每
    平方公尺九百六十元乘以百分之十，再乘以佔用面積三百九
    十五點五五平方公尺，除以十二個月）損害金。按被告乙○
    ○佔用系爭土地蓋廠房出租於訴外人帝城工業股份有限公司
    ，每月租金高達四萬八千元，有被告提出之租賃契約書附卷
    可稽，是原告上開損害金之請求，仍嫌過低，實屬合理。
  (四)對於被告之抗辯駁斥如下：
  １被告辯稱吳倫揚係以非公業派下員身份出任管理人，原告吳
    源達縱係其後代，亦非系爭公業派下員，由非派下員推選任
    管理員即非適法云云，誠屬無稽。蓋：
　(1)按台灣之祭祀公業係屬派下全體公同共有祀產之總稱，其設
　　立方式，依習慣固有以太祖為享祀人而採取廣泛之族人為其
　　範圍，或以最近共同始祖為享祀人，將其範圍限於家產分割
　　當時，或分財後不久所成立各家之親屬。惟不論何者，原則
　　上約須為祭祀公業之設立人及其繼承人始得為派下（參見台
　　灣民事習慣調查報告第七○三、七一二、七四○、七四一頁
　　），最高法院亦迭著有判決（九十三年度台上字第九Ｏ二號
　  、九十年度台上字第四六號、七十一年度台上字第四五四五
    號）。故依台灣習慣，祭祀公業通常係由派下子孫設立並出
　　任管理人，此為常態。被告主張吳倫揚非派下員，則為變態
 　 ，依舉證責任分配原則，應由被告就吳倫揚非派下員之事實
    負舉證責任。
　(2)被告主張系爭祭祀公業土地於日據時代辦理保存登記時，是
　　由典主吳安之繼承人吳寬和代位申請保存登記，光復後由吳
　　寬和代理申報所有權登記，推論吳倫揚非派下員云云，誠不
　　足採。
    所謂代位申請，係指應登記申請人，因怠於申辦登記，而
    　由其他利害關係人，基於本身或全體之利益，代為向登記
    　機關申辦登記者而言。
    由上開資料顯示，吳寬和縱使真有代位申請登記，亦是以
    　「典主」之利害關係人身分，基於自身利益代為向登記機
    　關申辦登記，並不能就此推論吳倫揚非派下員。
    換言之，吳寬和有無代位申請登記與吳倫揚是否非派下員
    　任祭祀公業之管理人顯然無關，被告之見解顯屬謬誤。
  ２被告就原告製作之「吳恆記祭祀公業派下全員系統表」提出
    質疑，認為係原告片面記載，所列派下員不能認吳恆記之全
    部男性後代，原告被推選為管理人資格有欠缺云云，亦屬無
    稽。蓋：
　(1)祭祀公業吳恆記之派下員有吳源達等二十二人，業經台南縣
　　永康市公所依規定公告三十日期滿無人提出異議，依法核發
　　派下全員證明書，嗣經派下員推選吳源達為新管理人，並報
　　請永康市公所同意備查，復經永康地政事務所登記於土地登
　　記謄本，載明「永康市○○段九三一地號所有權人祭祀公業
　　吳恒記，管理者吳源達」。
  (2)文書依其程式及意旨得認作公文書者，推定為真正，民事訴
　　訟法第三百五十五條第一項定有明文；又依土地法所為之登
　　記，有絕對效力，土地法第四十三條亦有明文；今吳源達依
　　法被推選為新任管理人，乃經主管機關永康市公所公告、核
　　發證明書、准予備查暨經地政機關登記在案，顯具有絕對效
    力，被告空言否認，要難足採。
　(3)至於被告所指稱系統表記載吳倫揚死亡時間，與吳寬和代位
　　申請辦理保存登記中註明吳倫揚已死亡之時間並不相符；惟
　　果若該死亡時間之記載有誤，亦無礙於原告吳源達為吳恆記
　　、吳倫揚之派下子孫之事實。
  ３被告確係無權占有，所辯吳文通將合法占有使用權移轉被告，
　  顯於法無據，並不足採。
　(1)如上述，祭祀公業通常係由派下子孫設立並出任管理人為原
　　則，被告雖自承訴外人吳文通為典權人吳寬和之子（然未有
　　任何戶籍資料可佐），惟亦非系爭祭祀公業派下員，更非祭
　　祀公業之管理人，其所提七十五年十二月十六日土地買賣契
　　約書（原告否認其真正），縱屬為真，吳文通係出賣他人之
　　物，顯與祭祀公業吳恒記無何關連。
　(2)按民法第七百五十八條規定：「不動產物權，依法律行為而
　　取得設定、喪失、及變更者，非經登記，不生效力。」典權
　　為物權之一，依法應為登記，否則不生效力，無論是在日據
　　時代或現行民法規定均如此。
　  吳寬和縱使為典權人，得以對系爭土地有占有使用收益，
　　　惟從上開民國三十五年之登記資料，吳寬和僅是十一個典
　　　權人之一，其典權持分僅為二十七分之一，吳文通縱使為
　　　其子，其持份亦僅為二十七分之一。
    再從被告所提土地買賣契約書（原告否認其真正），其內
    　容並未載有任何典權轉典、出租或讓與字樣，被告本人亦
    　從未辦理典權登記，渠所謂合法占有使用權之移轉云云，
    　顯屬無據。
　(3)系爭土地上之典權，業已塗銷，此有卷附土地登記簿謄本可
　　稽，被告顯然無權占有，所辯顯無理由。
  ４被告又稱吳寬和以典權人代位申請保存登記、申報所有權登
    記，吳文通繼承其權利讓與被告占有使用，原告應負授權人
    責任云云，實屬謬誤。蓋：
　(1)按所謂表見代理，依民法第一百六十九條規定，係指由自己
　　之行為表示以代理權授與他人，或知他人表示為其代理人而
　　不為反對之表示者，對於第三人應負授權人之責任而言。而
　　所謂由自己之行為表示以代理權授與他人者，必須本人有表
　　見之事實，足使第三人信該他人有代理權之情形存在，且須
　　第三人基此表見之事實，主張本人應負授權人之責任（最高
　　法院六十年台上字第二一三○號判例參照）；又所謂知他人
　　表示為其代理人而不為反對之表示者，須以本人實際知其事
　　實為前提，主張本人知此事實者，應負舉證之責（最高法院
　　六十八年台上字第一○八一號判例參照）。
　(2)吳寬和、吳文通如被告所自承渠等係以典權人之繼承人身份
　　佔用土地和繳地價稅，渠等顯非祭祀公業吳恒記管理人，可
　　謂灼然。如上述，吳寬和縱使真有代位申請登記，亦是以「
    典主」之利害關係人身分，基於自身利益代為向登記機關申
    辦登記，如何能以此認為吳倫揚有授權呢？況且，由上開卷
    附資料，日據時期吳寬和代位申請保存登記時吳寬和即已記
    明管理人吳倫揚已死亡，何來授權可言？
　(3)至於原告吳源達根本無由自己之行為表示以代理權授與他人
　　或知他人表示為其代理人而不為反對之表示者之情形，被告
　　所謂原告應負授權人責任云云，顯然謬誤。
  ５被告所提七十五年十二月十六日土地買賣契約書（原告否認
    其真正，被告聲請傳訊之證人甲○○、楊建昇對買賣契約內
    容亦均不知情），縱屬為真，其出賣人為訴外人吳文通（吳
    文通係出賣他人之物），顯與祭祀公業吳恒記無何關連。甚
    該買賣契約書，其買賣標的為「台南縣永康鄉○○○段十七
    地號」，與系爭土地重測前為「六甲頂段十七之一地號」亦
    不相同，是被告稱因買賣關係占有系爭土地，要無理由。詳
    言之：
  (1)被告請求傳喚之證人甲○○對於吳文通是否為祭祀公業之管
　　理人，根本無法證明，此由其證述「因為田賦代金繳納通知
  　通知書寄到我家，所以我認為我父親是祭祀公業的管理人」
    ，「我父親是否有處理其他祭祀公業的事情，我不知道」（
    見93.12.29言詞辯論筆錄），可謂灼然。姑不論甲○○並無
    親自見聞，為傳聞證據，且係證人自行猜測之個人意見，顯
    無證明力可言。
  (2)被告請求傳喚之證人楊建昇亦到庭證述，其父雖名「楊連興
    」，但被告所提買賣契約書中之楊連興，並不確定是否為證
    人之父。顯無法證實該買賣契約書為真，更遑論吳文通為祭
    祀公業吳恒記之管理人。
　６又原告否認被告乙○○曾繳納系爭土地之地價稅。甚退萬步
    言，若乙○○曾繳納系爭土地之地價稅，依土地稅法第四條
    規定，其僅因佔用土地而為代繳地價稅之人，非必然為系爭
    土地之所有權人或有合法使用系爭土地之權利，被告以繳納
    地價稅為由，謂其有權占有系爭土地，顯為誤解。
　７訴外人吳文通並非祭祀公業吳恒記之派下，亦絕非祭祀公業
  　之管理人，且查祭祀公業為派下員全體公同共有之祀產，依
    民法第八百二十八條第二項規定，其處分及其他之權利行使
    ，除法律或契約即公業規約另有規定外，應得派下員全體之
    同意；祭祀公業管理人依習慣就公業財產僅得為保存、利用
    及改良之行為（最高法院八十八年台上字第七五六號判決意
    旨參照）。被告稱吳文通為祭祀公業吳恒記管理人得處分系
    爭公業土地，顯與法不合。況且吳文通根本非管理人，所言
    自屬無稽。另最高法院四十年台上字第九九八號判例意旨所
    謂「公同共有祭產之處分，如由公同共有人中之一人或數人
    為之者，固應以得其他公同共有人全體之同意，為生效要件
    。惟該地如有祭產管理人得代表祭產公同共有人全體處分祭
    產之習慣，可認祭產公同共有人有以此為契約內容之意思者
    ，自不得謂祭產管理人之處分為無效。」係指祭祀公業管理
    人有得代表全體公同共有人處分公業財產之習慣，且可認為
    全體公同共有人同意委由公業管理人處分公業財產之契約意
    思。然吳文通根本非本件祭祀公業之管理人，且本件並無祭
    祀公業吳恒記之之管理人得處分公業財產之習慣，亦無事證
    足認全體公同共有人有委由公業管理人處分公業財產之契約
    意思，被告主張以上開判例謂吳文通有權處分系爭土地，顯
    為誤解，亦無理由。
三、證據：提出土地登記簿謄本、日據時期地政謄本影本、房屋
    租賃契約書影本、地籍圖謄本各一份為證。
乙、被告方面：
一、聲明：
　(一)原告之訴及假執行之聲請均駁回。
　(二)訴訟費用由原告負擔。
　(三)如判決不利於被告，請准供擔保以免假執行。
二、陳述：
　(一)原告吳源達不具備祭祀公業吳恆記之合法管理人資格，故無
 　 提起本件訴訟之權能。按系爭土地係於日據時代大正七年（
    即民國七年）四月十五日辦理保存登記，有卷附日據時代之
    台帳及土地登記謄本在卷可證，雖登記管理人為吳倫揚，但
    當時吳倫揚已死亡，而係由典主吳安之繼承人吳寬和等代位
    申請保存登記者，亦有該「代位業主權保存登記」申請表在
    卷可按。及至台灣光復後，於民國三十五年七月八日為所有
    權之申請登記時，亦係由吳寬和代理申報，有台灣光復後最
    早之登記簿謄本及吳寬和代理申報之「台灣省土地關係人繳
    驗憑證申報書」在卷可稽。則吳倫揚雖任系爭公業之管理人
    ，是否即係其派下員，即有可疑。蓋吳倫揚苟為系爭祭祀公
    業吳恆記之後代派下員，按常理，於吳倫揚死亡後，當即由
    其後代繼任為管理人才是，但事實上，吳倫揚之後代並無隨
    即繼任為管理人之情形，甚至事關派下員所共有之財產即系
    爭土地，亦未有由吳倫揚之後代出面主張權利，以辦理保存
    登記，有如上述，則吳倫揚應係以非公業之派下員身分任管
    理人者，堪以認定。從而，原告吳源達縱係吳倫揚之後代，
    亦非系爭公業之派下員，其由非公業派下之吳倫揚後代推選
    為管理人，即非適法。次查由吳寬和等於日據時代大正七年
    （民國七年）四月十五日代位業主（所有權人）就系爭土地
    代位申請辦理保存登記時，管理人吳倫揚業已死亡，有該「
    代位業主權保存登記」申請表在卷可按，有如前述，詎原告
    製作之「吳恆記祭祀公業派下全員系統表」，竟記載吳倫揚
    「民國十年九月十日亡」，顯有不實。又上開系統表，原告
    片面記載吳敦仁為吳恆記之單傳獨子並無任何證據，如無戶
    籍登記資料，至少亦應有供奉之神位牌或族譜可考，但俱無
    之，故原告片面之記載，應不足採信，既不能證明吳敦仁為
    吳恆記之單傳獨子，則其列出之所謂派下員廿二人，自不能
    認係吳恆記之全部男性後代，從而，原告吳源達被推選為系
    爭公業管理人之資格，亦有欠缺。
　(二)被告並非無權占有。吳寬和因係典權人，對系爭土地有占有
  　使用收益之權，吳文通為吳寬和之子，於吳寬和死亡後，依
    法承受其權利，吳文通在稅捐機關登記為管理人，並繳納系
    爭土地地價稅之原因，即在於此。吳文通於民國七十五年十
    二月十六日，將系爭土地以新台幣七十萬元之價出賣與原告
    管業，有土地買賣契約書可證，上開買賣契約書註明，買賣
    價金以「彰化銀行東台南分行甲存（帳號）七七七二（票號
    ）0000000ＮＴ＄七００、０００元」給付，而原告
    留存之支票存根，確有上開支票之簽發（影本已提呈在卷）
    ，雖該支票之付款銀行，因已逾保存期限而無從提供，但不
    能否定該支票之存在，又依買賣契約書第四條約定，買賣發
    生後之地價稅，應由買受人即被告負責繳納，而其後之每期
    地價稅，確已由被告繳納至今，有七十五年以後每期之地價
    稅繳款書已呈案在卷可證，並有門牌證明書，第一銀行東台
    南分行八十五年至九十二年之存摺影本可資佐證，系爭上地
　　之地價稅繳款書，亦記載納稅義務人為「祭祀公業吳恆記吳
　　倫揚，吳文通」。按祭祀公業之管理人，並不以形式上登記
　　者為限，吳文通一直負責管理系爭土地，並繳納地價稅，如
　  非由派下員推選為管理人，何須擔此義務？再參以被告公然
    和平占有系爭土地蓋建廠房使用迄今歷時十七年之久之事實
    ，在在足以證明上開買賣為真實，不能因吳文通已死亡，無
    從傳證，即得空言否認。吳文通是否有權出賣系爭土地之所
　　有權與原告，固有爭議，但吳文通將其合法占有使用權，讓
　  與被告，則難謂無效。
　(三)抑有進者，吳文通之父吳寬和以典權人實際占有使用系爭地
　  之關係，自日據時代就系爭土地代位業主為保存登記，及至
    台灣光復後，又代理所有權人申辦總登記，實質上及客觀上
    ，均為系爭土地記祭公業吳恆記之管理人，吳文通繼承吳寬
    和之權利義務，繼續管理系爭土地，並在稅捐機關亦登記吳
    文通為系爭公業之管理人，則其將系爭土地有償讓與被告占
    有使用，如原告為合法之管理人，亦應負授權人之責任。
　(四)查被告於七十五年十二月十六日向當時祭祀公業吳恆記之管
  　理人吳文通購買六甲頂段一七地號土地時，該六甲頂段一七
　　地號上地尚未分割，面積０．一五一三公頃（即一五一三平
  　方公尺），被告買受二分之一，即北半部如附圖斜線所示部
　　分，嗣政府為開闢道路，於八十年五月間將六甲頂段一七地
　　號０．一五一三公頃，逕行分割出六甲頂段一七之一地號０
　　．０六九０公頃（六九０平方公尺），於是被告買受之上開
　  土地，形成一部分在一七地號內，一部分在一七之一地號內
    ，八十五年十月間，政府徵收一七地號土地開闢為道路，被
　　告買受部分，乃僅存在於一七之一地號內，亦即被告用以興
　  建廠房之系爭土地部分，凡此有新舊土地謄本可按，足見被
    告買受之土地，為系爭土地無疑，原告質疑被告所提買賣契
　　約書，其買賣標的為「台南縣永康鄉○○○段十七地號」，
　　與系爭土地重測前為一六甲頂段十七之一地號」不相同云云
　  ，容有誤會。末查依土地法第一百零五條準用同法第九十七
    條所定，建築基地之租金，按申報價額年息百分之十為限，
    乃指基地租金之最高限額而言，其租金之數額，除以基地申
    報地價為基礎外，尚須斟酌基地之位置，工商業繁榮之程度
    ，承租人利用基地之經濟價值及所受利益等項，並與鄰地租
    金相比較，以為決定，並非必達申報紀額地價年息百分之十
    最高額，最高法院著有判例（四十六年台上字第八五五號、
    六十八年台上字第三０七一號）。系爭土地為工業區，只有
    生產工廠及住家，並非繁榮之地區，故縱認被告應返還所謂
    不當得利之利益，原告請求按年息百分之十計付，顯不合法
    ，亦不合理。
三、證據：提出七十五年十二月十六日土地買賣契約書一份、門
    牌證明書一份、台南縣稅捐稽徵處八十五年至九十二年地價
    稅轉帳證明影本五紙、被告在第一銀行東台南分行八十五年
    至九十二年之存摺影本八紙，並聲請訊問證人甲○○、楊建
    昇。
丙、本院依職權囑託台南縣永康地政事務所勘測現場，並向台南
    縣永康市公所調閱祭祀公業吳恆記之登記資料，向台南縣永
    康地政事務所調閱系爭土地台南縣永康市○○段九三一地號
    土地之土地異動登記簿謄本。
    理  由
一、本件原告起訴主張：系爭土地為原告祭祀公業吳恒記所有，
    詎被告乙○○未經原告同意，竟無權占有原告所有之上開土
    地，擅自搭蓋地上物（面積如附圖所示地政機關測量結果）
    ，迭經催討，被告置若罔聞，拒不返還，原告自得爰依民法
    第七百六十七條前段「所有人對於無權占有或侵奪其所有物
    者，得請求返還之」之規定，請求被告騰空返還前開土地。
    再被告無權占有系爭土地，妨礙原告所有權行使，致原告受
    有相當於租金之損害，爰依民法第一百八十四條第一項前段
    「因故意或過失，不法侵害他人之權利者，負損害賠償責任
    。」及第一百七十九條規定「無法律上原因而受利益，致他
    人受損害者，應返還其利益。」，暨土地法第一百零五條準
    用同法第九十七條之規定，請求被告自起訴狀繕本送達翌日
    起至土地交還日止，按月給付原告三千一百六十四元（按每
    平方公尺九百六十元乘以百分之十，再乘以占用面積三百九
    十五點五五平方公尺，除以十二個月）損害金。被告雖辯稱
    祭祀吳恆記之前任管理人吳倫揚係以非公業派下員身份出任
    管理人，原告吳源達縱係其後代，亦非系爭公業派下員，由
    非派下員推選任管理員即非適法云云，惟祭祀公業通常係由
    派下子孫設立並出任管理人，此為常態事實，被告主張吳倫
    揚非派下員，則為變態事實，依舉證責任分配原則，應由被
    告就吳倫揚非派下員之事實負舉證責任。又祭祀公業吳恆記
    之派下員有吳源達等二十二人，業經台南縣永康市公所依規
    定公告三十日期滿無人提出異議，依法核發派下全員證明書
    ，嗣經派下員推選吳源達為新管理人，並報請永康市公所同
    意備查，復經永康地政事務所登記於土地登記謄本，載明「
    永康市○○段九三一地號所有權人祭祀公業吳恒記，管理者
    吳源達」。按文書依其程式及意旨得認作公文書者，推定為
    真正，民事訴訟法第三百五十五條第一項定有明文；又依土
    地法所為之登記，有絕對效力，土地法第四十三條亦有明文
    ；今原告吳源達依法被推選為新任管理人，乃經主管機關永
    康市公所公告、核發證明書、准予備查暨經地政機關登記在
    案，顯具有絕對效力，被告空言否認，要難足採。被告復辯
    稱訴外人吳文通將其對系爭土地之合法占有使用權移轉被告
    云云，惟被告雖自承訴外人吳文通為典權人吳寬和之子（然
    未有任何戶籍資料可佐），其亦非系爭祭祀公業派下員，更
    非祭祀公業之管理人，其所提七十五年十二月十六日土地買
    賣契約書（原告否認其真正），縱屬為真，吳文通係出賣他
    人之物，顯與祭祀公業吳恒記無何關連。況吳寬和縱使為典
    權人，得以對系爭土地有占有使用收益，惟從上開民國三十
    五年之登記資料，吳寬和僅是十一個典權人之一，其典權持
    分僅為二十七分之一，吳文通縱使為其子，其持份亦僅為二
    十七分之一。再從被告所提土地買賣契約書（原告否認其真
    正），其內容並未載有任何典權轉典、出租或讓與字樣，被
    告本人亦從未辦理典權登記，渠所謂合法占有使用權之移轉
    云云，顯屬無據。又被告所提出之七十五年十二月十六日土
    地買賣契約書，縱屬為真，其買賣標的為「台南縣永康鄉○
    ○○段十七地號」，與系爭土地重測前為「六甲頂段十七之
    一地號」亦不相同，是被告稱因買賣關係占有系爭土地，要
    無理由。被告請求傳喚之證人甲○○、楊建昇均無法證明系
    爭買賣契約書為真，亦無法證明訴外人吳文通為系爭祭祀公
    業之管理人。又原告否認被告乙○○曾繳納系爭土地之地價
　　稅，縱使若乙○○曾繳納系爭土地之地價稅，依土地稅法第
  　四條規定，其僅因佔用土地而為代繳地價稅之人，非必然為
    系爭土地之所有權人或有合法使用系爭土地之權利，被告以
    繳納地價稅為由，謂其有權占有系爭土地，顯為誤解。且訴
    外人吳文通根本非本件祭祀公業之管理人，且本件並無祭祀
    公業吳恒記之管理人得處分公業財產之習慣，亦無事證足認
    全體公同共有人有委由公業管理人處分公業財產之契約意思
    ，被告主張訴外人吳文通有權處分系爭土地，顯為誤解，亦
    無理由。
二、被告抗辯：原告吳源達不具備祭祀公業吳恆記之合法管理人
    資格，故無提起本件訴訟之權能。按系爭土地係於日據時代
 　 大正七年（即民國七年）四月十五日辦理保存登記，當時管
    理人吳倫揚已死亡，而係由典主吳安之繼承人吳寬和等代位
    申請保存登記者，於民國三十五年七月八日為所有權之申請
    登記時，亦係由吳寬和代理申報，則吳倫揚雖任系爭公業之
    管理人，惟吳倫揚之後代於其死亡後並無隨即繼任為管理人
    之情形，亦未出面主張權利辦理保存登記，則吳倫揚應係以
    非公業之派下員身分任管理人者，堪以認定。從而，原告吳
    源達縱係吳倫揚之後代，亦非系爭公業之派下員，其由非公
    業派下之吳倫揚後代推選為管理人，即非適法。又原告片面
    於繼承系統表上記載吳敦仁為吳恆記之單傳獨子並無任何證
    據，應不足採信，既不能證明吳敦仁為吳恆記之單傳獨子，
    則其列出之所謂派下員廿二人，自不能認係吳恆記之全部男
    性後代，從而，原告吳源達被推選為系爭公業管理人之資格
    ，亦有欠缺。次查，被告並非無權占有，訴外人吳寬和因係
    典權人，對系爭土地有占有使用收益之權，訴外人吳文通為
    吳寬和之子，於吳寬和死亡後，依法承受其權利，吳文通於
    民國七十五年十二月十六日，將系爭土地以新台幣七十萬元
    之價出賣與原告管業，有土地買賣契約書可證，又依買賣契
    約書第四條約定，買賣發生後之地價稅，應由買受人即被告
    負責繳納，而其後之每期地價稅，確已由被告繳納至今，有
    七十五年以後每期之地價稅繳款書已呈案在卷可證，上揭地
    價稅繳款書，亦記載納稅義務人為「祭祀公業吳恆記吳倫揚
    ，吳文通」。吳文通是否有權出賣系爭土地之所有權與原告
    ，固有爭議，但吳文通將其合法占有使用權，讓與被告，則
    難謂無效。抑有進者，吳文通之父吳寬和以典權人實際占有
    使用系爭土地之關係，自日據時代就系爭土地代位業主為保
    存登記，及至台灣光復後，又代理所有權人申辦總登記，實
    質上及客觀上，均為系爭土地祭祀公業吳恆記之管理人，吳
    文通繼承吳寬和之權利義務，繼續管理系爭土地，並在稅捐
    機關亦登記吳文通為系爭公業之管理人，則其將系爭土地有
    償讓與被告占有使用，如原告為合法之管理人，亦應負授權
    人之責任。復查被告於七十五年十二月十六日向當時祭祀公
    業吳恆記之管理人吳文通購買六甲頂段一七地號土地時，該
    六甲頂段一七地號上地尚未分割，面積０．一五一三公頃（
    即一五一三平方公尺），被告買受二分之一，即北半部如附
    圖斜線所示部分，嗣政府為開闢道路，於八十年五月間將六
    甲頂段一七地號０．一五一三公頃，逕行分割出六甲頂段一
    七之一地號０．０六九０公頃（六九０平方公尺），於是被
    告買受之上開土地，形成一部分在一七地號內，一部分在一
    七之一地號內，八十五年十月間，政府徵收一七地號土地開
    闢為道路，被告買受部分，乃僅存在於一七之一地號內，亦
    即被告用以興建廠房之系爭土地部分，凡此有新舊土地謄本
    可按，足見被告買受之土地，為系爭土地無疑。末查土地法
    第一百零五條、第九十七條規定關於基地最高租金額之計算
    標準，係以申報地價為依據，原告依公告現值為計算之基礎
    ，顯已於法不合，況土地法第一百零五條準用同法第九十七
    條所定，建築基地之租金，按申報價額年息百分之十為限，
    乃指基地租金之最高限額而言，其租金之數額，除以基地申
    報地價為基礎外，尚須斟酌基地之位置，工商業繁榮之程度
    ，承租人利用基地之經濟價值及所受利益等項，並與鄰地租
    金相比較，以為決定，並非必達申報紀額地價年息百分之十
    最高額，最高法院著有判例（四十六年台上字第八五五號、
    六十八年台上字第三０七一號）。系爭土地為工業區，只有
    生產工廠及住家，並非繁榮之地區，故縱認被告應返還所謂
    不當得利之利益，原告依公告現值為計算之基礎，請求按年
    息百分之十計付，顯不合法，亦不合理。
三、兩造不爭執之事實：
  (一)坐落台南縣永康市○○段九三一地號土地現登記為祭祀公業
    吳恆記之祭產，管理人吳源達，原告吳源達並主張祭祀公業
    吳恆記之之派下員有吳源達等二十二人，業經其提出派下證
    明申請書、沿革、派下全員證明書、派下全員名冊、土地清
    冊、管理人選任同意書、派下全員系統表、戶籍資料等文件
    ，向台南縣永康市公所申報，並經台南縣永康市公所依規定
    公告三十日期滿無人提出異議，核發派下全員證明書，嗣經
    派下員推選吳源達為新管理人，並報請永康市公所同意備查
    ，復經永康地政事務所登記於土地登記謄本，載明「永康市
    ○○段九三一地號所有權人祭祀公業吳恒記，管理者吳源達
    」。
  (二)被告乙○○於系爭土地上興建廠房，占用系爭土地如附圖所
    示甲部分面積三百二十五點八二平方公尺、乙部分面積六十
    九點七三平方公尺。
四、本件之爭點如下：
  (一)原告吳源達是否為祭祀公業吳恆記之管理人？
  (二)被告提出的七十五年十二月十六日土地買賣契約書是否為真
    正？其效力如何？被告是否因此有權占有系爭土地？
  (三)損害金應如何計算？
五、經查：
  (一)關於原告吳源達是否為祭祀公業吳恆記之管理人部分：
  １坐落台南縣永康市○○段九三一地號土地現登記為祭祀公業
    吳恆記之祭產，管理人吳源達，原告吳源達並主張祭祀公業
    吳恆記之之派下員有吳源達等二十二人，業經其提出派下證
    明申請書、沿革、派下全員證明書、派下全員名冊、土地清
    冊、管理人選任同意書、派下全員系統表、戶籍資料等文件
    ，向台南縣永康市公所申報，並經台南縣永康市公所依規定
    公告三十日期滿無人提出異議，核發派下全員證明書，嗣經
    派下員推選吳源達為新管理人，並報請永康市公所同意備查
    ，復經永康地政事務所登記於土地登記謄本，載明「永康市
    ○○段九三一地號所有權人祭祀公業吳恒記，管理者吳源達
    」等事實，為被告所不爭執，並經本院向台南縣永康市公所
    調閱前開原告申報祭祀公業吳恆記之資料在卷可稽。惟派下
    證明固為祭祀公業辦理申請辦理登記事宜必須具備之文件，
    但論其性質，僅係行政機關提供登記機關之一種參考資料而
    已，並無法律上之效力（參台灣民事習慣調查報告第六版第
    七百九十六頁），且民政機關核發之派下全員證明書內應載
    明本證明係應當事人之申請而發給，無確定私權之效力（祭
    祀公業土地清理要點第八條參照），則該派下全員證明書依
    其意旨即不得認作公文書，原告主張系爭派下全員證明書為
    公文書，應依民事訴訟法第三百五十五條之規定推定為真正
    云云，並無可採。另土地法第四十三條所規定土地登記之絕
    對效力，係為保護因信賴登記取得土地權利之第三人，本件
    原告吳源達主張其為祭祀公業吳恆記之派下員及管理人，而
    被告否認原告吳源達之派下權及管理人資格，即非信賴登記
    取得新登記之善意第三人，自不受土地法第四十三條規定之
    保護。
  ２按當事人主張有利於己之事實者，就其事實有舉證之責任；
    但法律別有規定，或依其情形顯失公平者，不在此限，民事
    訴訟法第二百七十七條定有明文。本件原告吳源達主張其為
    祭祀公業吳恆記之管理人，為被告所否認，則原告自應就此
    對其有利之事實提出證據。按祭祀公業係以祭祀祖先為目的
    而設立之獨立財產，其設立必須有享祀人，設立人及獨立財
    產之存在，公業之派下權之取得，原則上以祭祀公業之設立
    人及其繼承人為限，縱為享祀人之後裔，亦非當然取得派下
    權（台灣民事習慣調查報告第六版第七百五十四頁參照）。
    故依台灣民事習慣，祭祀公業通常係由派下子孫設立並出任
    管理人。依據原告提出之祭祀公業吳恆記沿革記載略以：「
    本祭祀公業吳恆記創立於民國前三十四年，係為祭祀祖先吳
    恆記為目的而設立..... 到了民前三十四年由吳倫揚設立祭
    祀公業，藉祭祀祖先，表示不忘本..... 設立之初，由吳倫
    揚管理產業」等語。另依據原告提出之派下全員系統表及戶
    籍資料所載，享祀人吳恆記之後為吳敦仁，吳敦仁之後為設
    立人吳倫揚，吳倫揚有長男吳澤山、次男吳荊山、三男吳衡
    山，此三人之孫輩則為原告吳源達所主張之派下員二十二人
    ，原告吳源達並已提出其所主張為派下全員二十二人出具之
    選任管理人同意書，而被告並未爭執該祭祀公業沿革、戶籍
    資料及派下全員同意書等私文書之形式上之真正，則應認原
    告所提出之該等證據為真正。綜合前揭證據，堪認原告吳源
    達業經派下員全體選任為管理人。從而，原告就其為祭祀公
    業吳恆記之管理人之事實，已盡其舉證之責任。
  ３被告雖主張原告片面於繼承系統表上記載吳敦仁為吳恆記之
    單傳獨子並無任何證據，既不能證明吳敦仁為吳恆記之單傳
    獨子，則其列出之所謂派下員廿二人，自不能認係吳恆記之
    全部男性後代，從而，原告吳源達被推選為系爭公業管理人
    之資格，亦有欠缺云云。然依台灣民事習慣，祭祀公業之派
    下權，原則上為設立人及其繼承人並非享祀人之全部男性後
    代均當然為派下員，已如前述。原告主張祭祀公業吳恆記之
    設立人為吳倫揚之事實，既為被告所不爭執，則僅吳倫揚本
    人及其子孫得享有派下權，吳倫揚之父吳敦仁既非祭祀公業
    之設立人，則吳敦仁之其餘子孫即非必然為派下員。被告既
    未能具體指出尚有何吳倫揚之子孫未被列為派下員，則其所
    辯原告所列之派下員二十二人並非全部之派下員，從而原告
    吳源達被推選為系爭公業管理人之資格有所欠缺云云，顯非
    可採。
　４被告並主張系爭土地於日據時代辦理保存登記時，是由典主
    吳安之繼承人吳寬和代位申請保存登記，光復後由吳寬和代
    理申報所有權登記，並據此推論吳倫揚非派下員云云。惟查
    ：依據本院依職權向台南縣永康市公所調閱系爭土地之異動
    登記簿謄本所載，系爭土地於民國三十五年年七月八日登記
    為祭祀公業吳恆記之祭產，管理人吳倫揚，典權之權利人為
    吳寬和等十一人，並由典主吳寬和等人代位業主為保存登記
    （見本院卷三第二十七至三十七頁），則被告主張系爭土地
    於光復後由吳寬和代理申報所有權登記之事實，應信為真實
    。惟吳寬和係以「典主」之利害關係人身分，代為向登記機
    關申辦登記，尚不能就此推論吳倫揚非派下員，被告所辯，
    尚難憑採。
  (二)關於被告提出的七十五年十二月十六日土地買賣契約書是否
    為真正，其效力如何，以及被告是否因此有權占有系爭土地
    部分：
  １被告主張其並非無權占有，並主張其向訴外人吳文通購買系
    爭土地，雖未辦理移轉所有權登記，然其係基於買賣關係而
    有權占有，並提出七十五年十二月十六日之買賣契約書一紙
    為證。惟前開事實為原告所否認，原告並主張該買賣契約並
    非真正。經查：本院訊問證人甲○○（即吳文通之子）稱：
    「（問：買賣契約書上吳文通之簽名是否為你父親的簽名？
    ）我不知道。提出我父親的筆記本，這裡面是我父親的字跡
    。（問：請訊問證人父親是否有當過祭祀公業的管理人？）
    有，因為田賦代金繳納通知書寄到我家，所以我認為我父親
    是祭祀公業的管理人。（問：除了通知書寄到你家之外，你
    有無認識其他祭祀公業的人員？）沒有，通知書寄到我家，
    都是我父親在繳，我父親是否有處理其他祭祀公業的事情，
    我不知道。（問：證人知道甚麼是祭祀公業？）我不知道，
    我只知道通知書寄來，我父親去繳錢，其他我不知道。」（
    見本院卷二第六四至第六六頁，
　　本院九十三年十二月二十九日言詞辯論筆錄），證人楊建昇
　  稱：「（提出買賣契約書原本，問：上面見證人楊連興是否
    為你父親的筆跡？）我不知道。我找不到我父親生前的筆跡
    。（問：買賣契約書上的指印，是否為你父親？）我不知道
    。（問：你父親何姓名？）楊連興，但契約書上的「楊連興
    」我不知道是否是我父親。」（見本院卷二第六七頁，本院
　　九十三年十二月二十九日言詞辯論筆錄）。綜合上揭證人之
　  證詞，尚無法據以證明系爭買賣契約當事人之簽名為真正，
    亦即被告提出之系爭買賣契約尚無法確認為真正。
  ２被告雖又主張其已依據系爭買賣契約之約定繳交系爭土地之
    地價稅，並提出八十五年至九十二年地價稅轉帳證明書為證
    ，用以證明該買賣契約為真正。惟查：地價稅或田賦之納稅
    義務人為土地所有權人、典權人、承領人、耕作權人；土地
    有納稅義務人行蹤不明、權屬不明、無人管理、土地所有權
    人申請由占有人代繳之情形之一者，主管稽徵機關得指定土
    地使用人負責代繳其使用部分之地價稅或田賦，土地稅法第
　　三條第一項、第四條第一項分別定有明文。又系爭土地之地
  　價稅納稅義務人認定為訴外人吳文通之原因，經本院函詢台
    南縣稅捐稽徵處新化分處，經該處回覆因年代久遠，依現有
    課稅資料已無從查考，有該處九十四年一月五日南縣稅新分
    一字第Ｚ○○○○○○○○○號函附卷可按（見本院卷三第
    六頁）。依據前揭土地稅法第三條、第四條之規定，地價稅
    之納稅義務人既非限於所有權人，則僅憑被告有繳納地價稅
    之事實，尚無法證明被告確有因系爭買賣契約關係而受讓系
    爭土地之所有權。
  ３再按公同共有祭產之處分，如由公同共有人中之一人或數人
    為之者，固應以得其他公同共有人全體之同意，為生效要件
    。惟該地如有祭產管理人得代表祭產公同共有人全體處分祭
    產之習慣，可認祭產公同共有人有以此為契約內容之意思者
    ，自不得謂祭產管理人之處分為無效（最高法院四十年台上
    字第九九八號判例參照）。縱使訴外人吳文通有系爭祭祀公
　　業之管理權，惟祭祀公業之祭產為派下員公同共有，依民法
　  第八百二十八條第二項後段之規定，公同共有物之處分應得
    全體公同共有人之同意。依前揭最高法院四十年台上字第九
    九八號判例之意旨，被告須先證明該地有祭產管理人得代表
    公同共有人全體處分祭產之之習慣，否則訴外人吳文通處分
    系爭土地之物權行為，在未經全體公同共有人同意之前，應
    不生效力（民法第一百十八條第一項參照）。被告迄無法提
    出該地有由祭祀公業管理人代表公同共有人全體處分祭產之
    習慣，則其所為處分系爭土地之物權行為，尚不生效力。
  ４被告復辯稱訴外人吳文通繼承其父即典權人吳寬和之典權，
    對系爭土地有占有使用收益之權，其將對系爭土地之合法占
    有使用權讓與被告，故被告係有權占有系爭土地云云。惟查
    ，被告提出之土地買賣契約書係記載「雙方為土地買賣事，
    同意訂立契約」（見本院卷一第十九頁），則訴外人吳文通
    係基於將系爭土地之所有權讓與被告之意思而將系爭土地移
    轉占有與被告，並非以移轉典權之意思而移轉占有，則系爭
    契約當事人間並未就移轉典權之事為合意，其間並未成立移
    轉典權之物權行為，且系爭土地上並無典權設定之登記，有
    原告提出之系爭土地登記簿謄本在卷可按（見本院卷三第四
    十五頁）。則被告所辯訴外人吳文通將系爭土地基於典權之
    占有移轉與被告云云，亦非可採。
  ５綜上所述，被告既不能舉證證明其有權占有系爭土地，則原
    告依據民法第七百六十七條之規定，本於所有權人之物上請
    求權，請求被告將其占有如附圖所示甲部分之廠房建物（面
    積三百二十五點八二平方公尺）、乙部分之水泥地（面積六
    十九點七三平方公尺）騰空拆除，並將土地返還予原告，即
    屬有據，應予准許。
  (三)關於損害金應如何計算之部分：
  １按無法律上之原因而受利益，致他人受損害者，應返還其利
    益，民法第一百七十九條第一項定有明文。再按依不當得利
    之法則請求返還不當得利，以無法律上之原因而受利益，致
    他人受有損害為其要件，故其得請求返還之範圍，應以對方
    所受之利益為度，非以請求人所受損害若干為準，無權占有
    他人土地，可能獲得相當於租金之利益，為社會通常之觀念
    （最高法院六十一年台上字第一六九五號判例參照）。因此
    本件原告請求依據土地法第一百零五條準用同法第九十七條
    第一項之規定，以法定租金數額作為其向被告請求返還其所
    受利益之標準，尚屬可採。
  ２復按城市地方租用基地建築房屋之租金，以不超過土地及其
    建築物申報總價年息百分之十為限，土地法第一百零五條準
    用同法第九十七條第一項定有明文；而基地租金之數額，除
    以土地法第九十七條規定限制為基礎外，尚須斟酌基地之位
    置，工商業繁榮之程度，承租人利用基地之經濟價值及所受
    利益等項，並與鄰地租金相比較，以為決定（最高法院七十
    二年度台上字第二七三九號判決意旨參照）。經查：系爭土
    地之使用分區為甲種工業區，被告占有系爭土地如附圖甲乙
    部分所示共計三百九十五點五五平方公尺，被告所有之建物
    係作為廠房之用，門牌為永康市○○路五十號，西側臨尚頂
    路，南側為空地，東側為另一間工廠，北側亦臨路，對面為
    另一間工廠，對外交通尚稱便利，該建物自九十二年五月一
    日起至九十四年四月三十日止出租予訴外人帝城工業股份有
    限公司，每月租金四萬八千元，有本院九十三年三月十二日
    勘驗筆錄、現場繪製之現場略圖（見本院卷一第七十六頁）
    、台南縣永康市公所九十三年三月三十日所都字第Ｚ○○○
    ○○○○○○號函（見本院卷一第八十七頁）、房屋租賃契
    約書（見本院卷一第四十七頁）在卷可按。是本院審酌上情
    ，認原告主張以各年度申報地價年息百分之十為標準，請求
    被告返還相當於租金之利益，堪認為適當，應予准許，從而
    依此計算結果，系爭土地申報地價自自九十三年一月迄今均
    為九百六十元，有原告提出之系爭土地登記簿謄本之記載可
    按（見本院卷一第九頁、卷三第四十五頁），故原告請求自
    九十二年十二月二十七日起至拆屋還地之日止，相當於租金
    之不當得利金額按月為三千一百六十四元（計算方式：960
    元×395.55平方公尺×10%÷12 =3164元，元以下四捨五入
    ），始為合理。
六、綜上所述，系爭土地為祭祀公業吳恆記所有，原告吳源達為
    祭祀公業吳恆記之管理人，自有提起本訴之當事人適格。被
    告不能證明其係有權占有系爭土地，則原告依據民法第七百
    六十七條之規定，本於所有權人之物上請求權，請求被告將
    其占有如附圖所示甲部分之廠房建物（面積三百二十五點八
    二平方公尺）、乙部分之水泥地（面積六十九點七三平方公
    尺）騰空拆除，並將土地返還予原告，並依據民法第一百七
    十九條之規定，請求被告自起訴狀繕本送達翌日（即九十二
    年十二月二十七日）起至返還土地之日止，按月給付原告三
    千一百六十四元，為有理由，應予准許。
七、兩造其餘攻擊防禦方法於判決結果無影響，爰不一一詳為論
    述，並此敘明。
八、兩造陳明願供擔保，聲請宣告假執行及免為假執行，經核於
    法並無不合，爰分別酌定相當擔保金額准許之。
九、結論：本件原告之訴為有理由，爰依民事訴訟法第七十八條
    、第三百九十條第二項、第三百九十二條第二項，判決如主
    文。
中　　華　　民　　國　　94　　年　　7 　　月　　11　　日
                  民事第三庭    法　官　高如宜
以上正本係照原本作成
如對本判決上訴，須於判決送達後20日內向本院提出上訴狀
中　　華　　民　　國　　94　　年　　7 　　月　　11　　日
                                書記官　林賢輝
